【裁判字號】    99,訴,2534
【裁判日期】    991231
【裁判案由】    分割共有物
【裁判全文】
臺灣臺中地方法院民事判決  99年度訴字第2534號
原      告  許春雪即三枝優子
訴訟代理人  陳盈壽律師
被      告  許春娥
訴訟代理人  林耀村
被      告  許歐揚吉
            許春媚
上當事人間分割共有物事件，本院於99年12月8日言詞辯論終結
，判決如下：
    主    文
兩造共有坐落臺中市○○區○○段五八七之一八地號、地目建、
面積九十七平方公尺之土地，及其地上如附表所示建物，准予變
賣分割，所得價金按兩造應有部分各四分之一之比例分配。
訴訟費用由原告、被告許歐揚吉、許春娥及許春媚各負擔四分之
一。
    事實及理由
一、原告主張：
(一)坐落於臺中市○○區○○段587-18地號、地目建、面積97平
    方公尺之土地及台中市○○區○○段1497建號、門牌號碼為
    台中市○○區○○路2段253號之房屋（下稱系爭房地）前經
    臺灣高等法院臺中分院98年度家上易字第21號請求分割遺產
    事件判決確定系爭房地為兩造所共有，應有部分各四分之一
    ，系爭房地依其使用目的無不能分割之情事，兩造間亦未訂
    有不分割之特約，原告自得隨時請求分割系爭共有房地。本
    件於前揭分割遺產事件訴訟中，已經就系爭房地及其他財產
    進行過協商，並有和解方案，且於分割遺產事件準備程序筆
    錄中，已經有達成協議，故被告許歐揚吉辯稱兩造未經過協
    議並不實在，原告數度與被告協議請求分割均無法達成協議
    分割，原告依民法第823條規定請求分割共有物。
(二)本件兩造共有之系爭土地，為系爭房屋之基地，房屋土地構
    成一獨立之透天房屋，具有構造及交易上之一體性，房屋不
    能離基地而獨立存在，如採原物分割，除無法達成建築基地
    與房屋使用交易之經濟目的外，並形成土地與房屋間使用權
    利之複雜關係，於系爭房屋之使用、交易同屬不適，顯不適
    於以原物分割，故本件應採變價分割之方式，將系爭土地予
    以變賣，以價金各按應有部分比例平均分配予各共有人，以
    期發揮系爭土地之最高經濟價值，並較符合分割共有物應徹
    底消滅共有關係及公平合理之本旨。
(三)另系爭土地價值新台幣（下同）4,222,992元、系爭房屋價
    值587,500元，因此土地、房屋價值甚高，若分歸由一方單
    獨取得，該方需補償他方之金額過鉅，恐因不利於履行而再
    生爭執。且分割共有物乃以消滅共有關係為原則，兩造曾於
    訴訟中針鋒相對，關係甚為不睦，若維持共有關係，仍有再
    生爭執之虞，實非允當。此外，原告為日本國籍且長久居住
    在日本，而該筆土地、房屋位於臺中市，與原告並無生活上
    密不可分之依存關係，目前系爭房地均由被告許歐揚吉一家
    使用中，原告更無法發揮實際之經濟效用，故該筆土地、房
    屋，應以變價分割方法予以分割，將賣得價金按各共有人應
    有部分比例即各四分之一分配予各共有人，始屬允當等語。
    並聲明：原告許春雪即三枝優子與被告許歐揚吉、許春娥、
    許春媚共有之坐落臺中市○○區○○段587-18地號、地目建
    、面積97平方公尺之土地及其地上如附表所示臺中市○○區
    ○○段1497建號、門牌號碼為臺中市○○區○○路2段253號
    之房屋，請准予變價拍賣、所得價金按兩造應有部分比例即
    各四分之一分配。
二、被告則以：
(一)被告許歐揚吉部分：
  1.系爭房地因兩造之父即被繼承人許明昭於民國94年8月4日死
    亡，而由原告與被告許歐揚吉、許春娥、許春媚四人、及兩
    造之母即許林碧雲各因繼承取得五分之一應繼分。嗣因許林
    碧雲於97年12月15日死亡，就上開公同共有繼承之遺產辦理
    分別共有登記，經臺灣高等法院臺中分院於99年4 月14日以
    98年度家上易字第21號民事判決將上開遺產予以原物分割，
    由兩造各取得應有部分四分之一權利之分別共有關係。
  2.復查，兩造之父母生前即與被告許歐揚吉長期共同居住系爭
    房屋，嗣兩造之父母死亡，兩造為有效管理、利用及處分系
    爭土地及房屋，遂有上開臺灣高等法院臺中分院98年度家上
    易字第21號民事判決，將原公同共有關係變更為分別共有關
    係。又兩造間之分別共有系爭土地及房屋之關係雖未訂有不
    分割協議，惟原告就欲將系爭土地及房屋予以變價，而消滅
    兩造間分別共有關係之情事，從未與被告許歐揚吉進行溝通
    或協商，致被告許歐揚吉遲至收受本件起訴狀繕本，始知悉
    原告欲消滅分別共有關係，尚難謂有無法達成協議云云可言
    ，自無原告棄事先和平分割協議於不顧，逕行提起本件變價
    分割共有物之理。故原告自始未經協議分割，遽行訴請本件
    裁判變價分割共有物云云，非謂有理。
  3.縱認原告未經協議分割而得提起本件訴訟，惟被告許歐揚吉
    不同意原告所主張將系爭房地為變價分割方式。蓋兩造之父
    母生前即與被告許歐揚吉長期共同居住系爭房屋，且系爭房
    屋現為被告許歐揚吉之住所，故對兩造而論，系爭房屋實有
    特殊情感之價值意義，且若將系爭土地及房屋均予變價分割
    ，勢將致被告許歐揚吉之生活有重大影響。又原告提起本件
    共有物分割訴訟，係以消滅共有關係為目地，則基於至親情
    誼，被告許歐揚吉願與原告共同謀求全體共有人之最大利益
    ，協議將系爭土地及房屋委託房屋仲介業者為出售事宜，以
    避免系爭土地與房屋經由法院變價執行分割判決，或有經多
    次減價拍賣程序，致全體共有人所獲得利益受影響。原告雖
    僅以變價分割為本件共有物分割方式，惟衡諸全體共有人之
    利益，及系爭土地及房屋不宜分離交易之一體性，應以兩造
    間先行協議分割為最有利全體共有人之方式，不宜遽行由法
    院為變價分割裁判，始為妥適。
  4.查系爭土地及房屋，被告三人應有部分四分之三，而原告之
    應有部分僅為四分之一，且衡被告許歐揚吉現以系爭房屋為
    日常居住自用，原告僅以其自身長期居留日本欲棄國內事物
    於不顧之個人因素，而其應有部分四分之一權利，而主張系
    爭房屋與其無生活上密切關係云云，置應有部分達四分之三
    之其餘共有人權益全然不顧，遽訴請變價分割，自難謂與公
    平原則無違而適當。
  5.兩造之共有系爭土地及房屋關係，係因繼承所致，而始有前
    揭公同共有關係消滅訴訟，且衡兩造係屬至親血緣關係，在
    台之被告等人平時均有互通聯繫，是兩造應以和平理性之溝
    通與協調，自無原告所謂針鋒相對、關係甚為不睦情事。反
    觀原告長期久居日本，竟僅因系爭土地及房屋位於國內，而
    與其絲毫無生活上關係，且明知被告許歐揚吉於被繼承人生
    前至今，即以系爭土地及房屋賴以唯一生存之處所，逕以訴
    訟方式主張唯一之變價分割方式，原告所為均未念及手足之
    情，故原告起訴主張僅以變價分割方式，而一概否認其餘分
    割方式之舉，居心實有可議。是原告起訴主張共有之土地及
    房屋為變價分割云云，於法均屬無據等語。並聲明：原告之
    訴駁回。
(二)被告許春娥部分：被告許春娥同意原告請求變價分割系爭房
    地。前於臺灣高等法院臺中分院98年度家上易字第21號分割
    遺產事件審理時，被告許春娥也有表示可以透過仲介來賣。
    被告許歐揚吉並未依上開分割遺產事件準備程序筆錄所述之
    金額購買被告許春娥之持分等語。
(三)被告許春媚部分：被告許春媚完全同意原告請求變價分割系
    爭房地。前於臺灣高等法院臺中分院98年度家上易字第21號
    分割遺產事件準備程序時，被告許歐揚吉騙稱要買被告許春
    媚之持分，結果卻未購買，被告許歐揚吉並無依準備程序筆
    錄所述之金額購買被告許春媚之持分，亦未給付租金等語。
三、得心證之理由：
(一)原告主張系爭房地為兩造所共有，應有部分各4分之1，並無
    不能分割之情形，亦無不可分割之約定等情，業據原告提出
    系爭房地登記謄本、系爭房地照片等件為憑，並經本院調閱
    本院97年度家訴字349號、臺灣高等法院臺中分院98年度家
    上易字第21號全卷核閱無訛，復為被告所不爭執，堪信為真
    實。
(二)按各共有人，除法令另有規定外，得隨時請求分割共有物。
    但因物之使用目的不能分割或契約訂有不可分割之期限者，
    不在此限；又共有物之分割，依共有人協議之方法行之。分
    割方法不能協議決定，法院得因任何共有人之請求，當原物
    分配顯有困難時，得變賣共有物，民法第823條第1項、第82
    4條第1項、第2項第2款分別定有明文。本件原告主張兩造所
    共有之系爭土地及地上房屋無法達成分割之協議等情，為被
    告許歐揚吉所否認，辯稱兩造並未經過分割協議等語，經查
    ，兩造前因分割遺產事件（下稱前案），於本院及上訴審法
    院審理期間，就系爭房地如何分割一節迭經雙方陳述意見在
    卷，被告許春媚於前案中即主張變價分割，被告許歐揚吉、
    許春娥則主張由仲介變賣，不要由法院變賣等語，有言詞辯
    論筆錄可稽（見本院97年度家訴字349號卷第218頁），嗣案
    經上訴後，兩造同意系爭遺產按原物分配每人應有部分各4
    分之1，原告及被告許春媚、許春娥並表示：由被告許歐揚
    吉於3個月或半年內向渠等購買名下應有部分，如無法購買
    則應付租或搬遷等語，被告許歐揚吉則表示：3個月或半年
    後，渠等要賣或處分伊沒有意見等語，兩造均表示從99年3
    月31日起算上開緩衝期間，有準備程序筆錄可稽（見臺灣高
    等法院臺中分院98年度家上易字第21號卷第42至43頁），顯
    見兩造已就系爭房地如何分割、處理等情進行協議，被告許
    春媚於本院審理中復自陳：之前在高等法院被告許歐揚吉騙
    稱要買伊持分，結果後來都沒有買，他自己拿去做生意。伊
    一直等，都等不到他來買等語，被告許春娥亦主張：被告許
    歐揚吉沒有依照高院準備程序筆錄所述之金額給伊購買持分
    等語，被告許歐揚吉則陳稱：伊有履行，伊有請仲介過去。
    是被告許春媚不出來跟伊談等語。（見本院99年12月8日言
    詞辯論筆錄），雙方各執一詞，益徵兩造雖於前案審理中就
    系爭房地分割事宜迭經協議，惟逾上開緩衝期間後，系爭房
    地之分割方法猶不能以協議決定之，此亦為被告許春娥、許
    春媚所不爭。被告許歐揚吉雖另辯稱：其願與原告協議將系
    爭房地委託房屋仲介業者出售，避免由法院變價分割等語，
    然此業經被告許歐揚吉於前案審理中協議時提出，亦未獲共
    識。則被告許歐揚吉辯稱兩造並未經過分割協議等語，不足
    採信。是原告依上開規定訴請裁判分割共有之系爭房地，自
    無不合。
(三)次按共有物分割之方法，法院斟酌各共有人之利害關係及共
    有物之性質價格等，本有自由裁量之權，共有人訴請分割共
    有物，其聲明不以主張分割之方法為必要，即令有所主張，
    法院亦不受其主張之拘束，不得以原告所主張之方法為不當
    ，而為駁回分割共有物之訴之判決。是原告所主張之分割方
    法，僅供法院參考而已，設未採其所主張之方法，亦非其訴
    一部分無理由，故毋庸為部分敗訴之判決（參最高法院69年
    度第8次民事庭會議決議(二)參照）。分割共有物究以原物
    分割或變價分割為適當，法院應斟酌當事人意願、共有物之
    使用情形、經濟效用及全體共有人之利益等情形而為適當之
    分割，不受共有人所主張分割方法之拘束（參最高法院88年
    度台上字第600號判決意旨）。而本件兩造共有之系爭土地
    ，為系爭房屋之基地（詳土地、建物登記謄本及如附表所示
    標示），房屋土地構成一獨立之透天房屋，僅一樓出入口得
    獨立進出，為兩造所不爭，並有系爭房地現場照片附卷可稽
    ，具有構造及交易上之一體性，房屋不能離基地而獨立存在
    ，如採原物分割，除無法達成建築基地與房屋使用交易之經
    濟目的外，並形成土地與房屋間使用權利之複雜關係，於系
    爭建物之使用、交易俱屬不適，顯不適於以原物分割，綜合
    前情，本院認本件共有之系爭房地，以變價分割，就共有物
    之性質、經濟效用，及全體共有人之利益及公平性考量，俱
    屬公平允當，且除被告許歐揚吉外，被告許春娥、許春媚亦
    均表同意變價分割，亦兼顧多數共有人（含原告已達4分之3
    應有部分）之意願，被告許歐揚吉以：系爭房屋為其日常居
    住自用，原告主張僅以變價分割方式，否認其餘分割方式之
    舉，置應有部分達4分之3之其餘共有人權益全然不顧云云，
    尚無可採。是原告主張本件不適宜以原物分割，而應將系爭
    土地變賣，將價金按應有部分比例分配予兩造，應有理由，
    自應准許。爰判決如主文第1項所示。
四、又分割共有物之訴，係合兩造之必要共同訴訟，原、被告之
    間本可互換地位，本件原告起訴雖於法有據，但被告之應訴
    實因訴訟性質所不得不然，故所為抗辯自為伸張或防衛權利
    所必要，本件雖准原告之請求，以變價分割之方法，分割系
    爭建物，然分割方法係法院考量全體共有人之利益後，依職
    權所為之決定，原告既為共有人之一，亦同受其利，若全由
    敗訴當事人負擔訴訟費用顯失公平，爰依民事訴訟法第80條
    之1規定，認本件分割共有物之訴訟費用應由兩造（原告、
    被告許歐揚吉、許春娥及許春媚共4人）按其應有部分各4分
    之1之比例分擔始為公允，爰諭知如主文第2項所示。
五、訴訟費用負擔之依據：民事訴訟法第80條之1。
中    華    民    國    99    年    12    月    31    日
                  民事第二庭    法  官  吳崇道
以上正本係照原本作成
如對本判決上訴，須於判決送達後20日內向本院提出上訴狀。如
委任律師提起上訴者，應一併繳納上訴審裁判費。
中    華    民    國    99    年    12    月    31    日
                                書記官
附表
┌─┬──┬───────┬───┬─────────────────┬────┐
│編│    │              │建築式│      建物面積（平方公尺）        │  權利  │
│  │    │基  地  坐  落│樣主要├───────────┬─────┤        │
│  │建號│--------------│建築材│樓    層    面    積  │附屬建物用│        │
│  │    │建  物  門  牌│料及房│                      │途及面積  │        │
│號│    │              │屋層數│合                計  │          │  範圍  │
├─┼──┼───────┼───┼───────────┼─────┼────┤
│1 │1497│臺中市西屯區中│住商用│第1樓層：47.8         │陽台：    │原告、被│
│  │    │和段587之18地 │、鋼筋│第2樓層：60.61        │29.26     │告許歐揚│
│  │    │號土地        │混凝土│第3層樓：60.61        │屋頂突出物│吉、許春│
│  │    │--------------│造、4 │第4層樓：60.61        │：11.41   │娥、許春│
│  │    │臺中市○○路2 │層樓房│騎樓：16.10           │          │媚各4分 │
│  │    │段253號       │      │地下層：21.22         │          │之1     │
│  │    │              │      │合   計：266.95       │          │        │
│  │    │              │      │                      │          │        │
│  │    │              │      │                      │          │        │
│  ├──┼───────┴───┴───────────┴─────┴────┤
│  │備考│                                                                    │
└─┴──┴──────────────────────────────────┘

司法院資訊處製作；財團法人民間司法改革基金會備份。
